臺灣高等法院臺中分院民事判決
110年度上易字第184號
上  訴  人  黃粟鈺  

被上訴人    張森重  

上列當事人間請求返還借款事件，上訴人對於民國110年1月7日
臺灣彰化地方法院109年度訴字第893號第一審判決提起上訴，本
院於110年5月18日言詞辯論終結，判決如下：
    主  文
原判決關於命上訴人給付超過新臺幣50萬元本息，及該部分假執
行之宣告暨訴訟費用之裁判（除確定部分外），均廢棄。
其餘上訴駁回。
第一審（除確定部分外）、第二審訴訟費用，由上訴人負擔百分
之50，餘由被上訴人負擔。
    事實及理由
壹、程序部分：
　　按法院對於民事案件應以當事人聲明之事項為判決之範圍，
    而當事人之聲明事項，除有特別規定情形外，應以在第一審
    言詞辯論終結前所聲明者為準。又數人負同一債務或有同一
    債權，而其給付可分者，除法律另有規定或契約另有訂定外
    ，應各平均分擔或分受之；其給付本不可分而變為可分者亦
    同，民法第271條定有明文。茲查，被上訴人於民國109年5
    月16日起訴主張依消費借貸法律關係，先位聲明請求上訴人
    、原審共同被告０００（已確定）應給付被上訴人新臺幣（下
    同）100萬元本息，備位聲明請求上訴人應給付被上訴人100
    萬元本息（見原審卷第11頁）；嗣於109年10月21日言詞辯
    論期日當庭變更聲明為請求上訴人、０００應給付被上訴人100
    萬元本息，並主張本件之原因事實為上訴人與０００共同向被
    上訴人借款，如法院認僅上訴人向被上訴人借款，仍請求就
    上訴人部分判決（見原審卷第171頁）。而被上訴人所主張
    「上訴人與０００共同向被上訴人借款100萬元」部分，核與其
    變更聲明請求「上訴人、０００應給付被上訴人100萬元本息」
    相符。至於被上訴人所主張「如法院認僅上訴人向被上訴人
    借款，仍請求就上訴人部分判決」部分，其語意有欠明確；
    而縱認被上訴人之真意為「如法院認僅上訴人向被上訴人借
    款，即請求判命上訴人應給付被上訴人100萬元本息」，然
    其該項主張，並無對應之「訴之聲明」可供法院為判決。準
    此以解，被上訴人於原審所為應受判決事項之聲明，應僅係
    求為判命上訴人與０００應共同給付被上訴人100萬元本息，則
    依民法第271條前段規定，自當解為被上訴人係請求上訴人
    及０００各給付50萬元本息。而原審判命上訴人應給付被上訴
    人100萬元本息，及為假執行之宣告，其超過50萬元本息及
    假執行宣告部分，已逾被上訴人之聲明範圍，自屬訴外裁判
    ，爰由本院將該部分及訴訟費用之裁判均予以廢棄，合先敘
    明。
貳、兩造爭執要旨：
一、被上訴人主張：
　㈠兩造於105年11月至106年間交往。上訴人於106年8月間稱其
    女０００欲在臺南購屋，經被上訴人協助看屋、議價後，０００以
    760萬元購買門牌號碼臺南市○○區○○○街000巷00○0號房屋（
    下稱系爭房屋），上訴人並向被上訴人借款100萬元（下稱
    系爭100萬元）以繳納系爭房屋之頭期款。被上訴人乃於106
    年9月1日將彰化第六信用合作社（下稱彰化六信）之100萬
    元定期存款解約，將其中90萬元用以購買合作金庫商業銀行
    之支票（下稱合庫支票），連同其餘10萬元現金一併交付上
    訴人。
　㈡嗣被上訴人向上訴人請求返還系爭100萬元，上訴人竟稱其無
    力清償，甚至拒接被上訴人電話。爰依消費借貸法律關係，
    請求上訴人給付100萬元，及自起訴狀繕本送達翌日起至清
    償日止按年息百分之5計算之利息。
二、上訴人抗辯：
　㈠兩造均晚年喪偶，曾以結婚為前提交往約1年半，但上訴人女
    兒反對兩造交往，被上訴人因愧疚而經常贈與上訴人日用品
    、電器、項鍊等。被上訴人主動陪同上訴人至臺南看屋，並
    提議購買系爭房屋，且將系爭100萬元贈與上訴人。兩造分
    手後，被上訴人竟出爾反爾，要求上訴人返還系爭100萬元
    。原審證人０００僅為被上訴人之鄰居，對兩造交往情形不清
    楚，其證言無從證明兩造就系爭100萬元有成立消費借貸關
    係。
　㈡被上訴人曾表示下列項目可自系爭100萬元中扣除：
　　⒈被上訴人為慶賀０００入住系爭房屋而贈與上訴人26萬元。
　　⒉被上訴人因車禍受傷，上訴人開車接送被上訴人就醫達1月
      餘，被上訴人為感謝上訴人而贈與11萬元。
　　⒊上訴人之子０００於106年底，因詐欺案件經法院判處有期徒
      刑2月，得易科罰金6萬元，被上訴人為使０００解運而贈與０
      ００紅包6萬元。
　　⒋被上訴人為避免解除其銀行定存，要求上訴人匯款至被上
      訴人設於埔心郵局之帳戶作為被上訴人之零用錢，共約15
      萬元。　
　　⒌被上訴人贈與上訴人60歲之生日禮物，由上訴人自行訂製
      金項鍊1條，價值約8萬元。
　　⒍以上共計66萬元，其餘34萬元則作為上訴人之零用金，每
      月5萬元，至扣完為止。
參、原審認為被上訴人依消費借貸法律關係，請求上訴人給付10
    0萬元，及自109年6月23日起至清償日止按年息百分之5計算
    之利息，為有理由，而予准許，並依兩造之聲請，分別酌定
    相當擔保金額為准、免假執行之宣告；另駁回被上訴人逾上
    開部分之請求及假執行之聲請（此部分未據被上訴人聲明不
    服，非本院審理範圍）。上訴人不服原判決，提起上訴，其
    聲明為：原判決不利於上訴人部分廢棄；上開廢棄部分，被
    上訴人於第一審之訴及假執行之聲請均駁回。被上訴人則答
    辯聲明：上訴駁回。
肆、本院之判斷：
一、以下事實為兩造所不爭執（見原審卷第159、160頁），堪信
    為真，本院即採為判決之基礎：
　㈠兩造於105、106年間交往，０００為上訴人之女。
  ㈡０００於106年8月間購買系爭房屋，價金約760萬元。
  ㈢被上訴人於106年9月1日解除彰化六信定存100萬元，同日提
    領現金10萬元，另購買90萬元合庫支票1紙，與上訴人共同
    前往臺南，上開現金、支票均交付上訴人作為０００購買系爭
    房屋價款之一部。　
二、被上訴人主張系爭100萬元為上訴人向其借用，上訴人則抗
    辯該100萬元為被上訴人所贈與。經查：
　㈠證人０００於原審到庭具結證稱：我是被上訴人的朋友，於105
    、106年間去找被上訴人時曾看過上訴人，當時兩人是男女
    朋友關係；我於106年底去找被上訴人時，就沒有看到上訴
    人；我於107年1月間去找被上訴人時，被上訴人說上訴人向
    他借100萬元給０００買房子，上訴人說要賣股票還錢給被上訴
    人，但沒有還，被上訴人當場打手機給上訴人，開擴音，被
    上訴人對上訴人說「妳不是要賣股票還我錢，為什麼沒有消
    息」，上訴人回答說「難道我是讓你睡假的」，被上訴人又
    對上訴人說「我跟妳在一起的開銷都是我在幫妳付錢」，後
    來電話就消音了，被上訴人再次撥打電話就打不通等語（見
    原審卷第204至205頁）。而上訴人對證人０００所述上情並無
    異詞，僅泛稱０００對事情不了解；另上訴人亦自承被上訴人
    曾多次打電話向其催討債務，不是只有系爭100萬元這一筆
    ，及陳稱其於電話中係表示「我與你交往這麼久」，而非「
    難道我是讓你睡假的」等語（見原審卷第207頁）。茲由上
    訴人對０００證詞所表示之內容，可知被上訴人確曾向上訴人
    催討系爭100萬元，而上訴人則以當時兩造為交往中之男女
    朋友，所以不必返還該100萬元作為回應。
　㈡又上訴人雖主張被上訴人於交付系爭100萬元後，曾分別表示
    為慶賀０００入住系爭房屋而贈與上訴人26萬元、為感謝上訴
    人接送被上訴人就醫而贈與上訴人11萬元、為使０００解運而
    贈與０００6萬元、為避免解除被上訴人之銀行定存而要求上訴
    人匯款作為被上訴人之零用金共約15萬元、為慶賀上訴人60
    歲生日而贈與上訴人價值8萬元之金項鍊，及贈與上訴人每
    月零用金5萬元；而被上訴人此等贈與，均由系爭100萬元抵
    扣，所以上訴人不必再還被上訴人100萬元云云（見本院卷
    第64、80頁）。惟查，系爭100萬元若係被上訴人贈與上訴
    人，該100萬元於上訴人受贈當時即歸其所有，被上訴人嗣
    後縱有上訴人主張之上開贈與，亦須另外交付贈與之金錢，
    豈有以先前所贈與之100萬元再逐項扣回之理？且依上訴人
    所辯之情，豈非即謂被上訴人將系爭100萬元重複贈與上訴
    人。故上訴人所辯上情，違反常情至鉅，顯係臨訟編造之詞
    ，不足採信。　　
　㈢按證明應證事實之證據資料，並不以可直接單獨證明之直接
    證據為限。凡先綜合其他情狀，證明某事實，再由某事實為
    推理，資以證明應證事實，該證明某事實之間接證據，亦包
    括在內（最高法院85年度台上字第856號民事裁判要旨參照
    ）。本件雖無上訴人簽立之借據等直接證據可資證明被上訴
    人係基於消費借貸合意而交付系爭100萬元，然由被上訴人
    曾多次向上訴人催討系爭100萬元，而上訴人主觀認為兩造
    當時為交往中之男女朋友而拒絕返還；及上訴人所為上開顯
    不合理之辯詞等情綜合判斷，應認系爭100萬元為上訴人向
    被上訴人所借用，而非被上訴人贈與上訴人。
三、民法第478條規定：「借用人應於約定期限內，返還與借用
    物種類、品質、數量相同之物，未定返還期限者，借用人得
    隨時返還，貸與人亦得定一個月以上之相當期限，催告返還
    。」茲查，兩造間之系爭100萬元借款並未約定返還期限，
    而被上訴人至遲曾於107年1月間以電話向上訴人催討，已如
    前述，則上訴人自被上訴人催告後逾1個月期間未返還，即
    須負遲延責任。因此，被上訴人依民法第229條第2項、第23
    3條第1項前段、第203條規定，請求上訴人給付自起訴狀繕
    本送達翌日即109年6月23日起按年息百分之5計算之遲延利
    息，核無不合。
四、至於上訴人所辯被上訴人曾表示為慶賀０００入住系爭房屋而
    贈與上訴人26萬元、為感謝上訴人接送被上訴人就醫而贈與
    上訴人11萬元、為使０００解運而贈與０００6萬元、為避免解除
    被上訴人之銀行定存而要求上訴人匯款作為被上訴人之零用
    金共約15萬元、為慶賀上訴人60歲生日而贈與上訴人價值8
    萬元之金項鍊，及贈與上訴人每月零用金5萬元至系爭100萬
    元扣完為止等情，除入厝賀禮26萬元為被上訴人承認外，其
    餘均為被上訴人所否認（見本院卷第80至82頁）。而上訴人
    就其中「被上訴人贈與０００6萬元紅包」部分，雖提出其子００
    ０所出具載有「106年年底我媽（黃粟鈺）給我6萬元紅包，
    說是張伯伯（張森重送的）」之字據1紙為證（見本院卷第1
    1頁），但依該字據內容，０００所稱被上訴人給伊6萬元包紅
    之情，顯係聽聞自上訴人，故０００出具之該字據，尚難採為
    有利於上訴人之認定；又上訴人就「贈與上訴人價值8萬元
    之金項鍊」部分，雖提出金項鍊照片為證（見本院卷第13頁
    ），然被上訴人表示該條金項鍊是伊到銀樓直接拿現金付款
    買給上訴人（見本院卷第82頁）；另上訴人就其餘經被上訴
    人否認之「為感謝上訴人接送被上訴人就醫而贈與11萬元」
    、「為避免解除被上訴人之銀行定存而要求上訴人匯款作為
    上訴人之零用金共約15萬元」、「贈與上訴人每月零用金5
    萬元至系爭100萬元扣完為止」等，則未舉出任何事證以實
    其說。因此，上訴人所辯前開贈與等情，除「入厝賀禮26萬
    元」外，其餘均無可採。而被上訴人雖陳稱該26萬元紅包是
    從被上訴人先前借給上訴人之47萬元中扣除（見本院卷第81
    頁），然被上訴人並未舉證證明其對上訴人有所稱之另筆47
    萬元借款債權可供扣抵，故所述之情，尚非可採。基上，被
    上訴人既然自承有贈與上訴人入厝賀禮26萬元，且表示係自
    上訴人所欠之借款中扣除；而被上訴人既然未能證明其對上
    訴人有所稱之另筆47萬元借款債權可供扣抵，則應認被上訴
    人所贈與之入厝賀禮26萬元得自系爭100萬元借款中扣除。
    茲經扣除後，上訴人應返還被上訴人之借款金額為74萬元（
    計算式：100萬元－26萬元＝74萬元）。
五、綜上所述，上訴人尚欠被上訴人借款74萬元未為返還。則被
    上訴人依消費借貸法律關係請求上訴人給付50萬元，及自10
    9年6月23日起至清償日止按年息百分之5計算之遲延利息，
    為有理由，應予准許。原審就上開部分為被上訴人勝訴之判
    決，並依兩造之聲請為准、免假執行之宣告，核無違誤。上
    訴意旨指摘原判決此部分不當，求予廢棄改判，為無理由，
    應駁回其上訴。
六、本件事證已臻明確，兩造其餘攻擊、防禦方法及所提出之各
    項證據資料，核與判決結果不生影響，爰不逐一論述，附予
    敘明。
伍、結論：本件上訴為一部有理由，一部無理由，依民事訴訟法
    第450條、第449條第1項、第79條，判決如主文。 
中　　華　　民　　國　　110 　年　　5 　　月　　25　　日
                    民事第五庭  審判長法　官  許秀芬
                                      法　官  吳崇道
                                      法　官  游文科
正本係照原本作成。                             
不得上訴（上訴所得受之利益未逾新臺幣150萬元）。

                                      書記官  金珍華

中　　華　　民　　國　　110 　年　　5 　　月　　25　　日